【裁判字號】    99,再簡上,1
【裁判日期】    990817
【裁判案由】    拆屋還地等
【裁判全文】
臺灣彰化地方法院民事判決  99年度再簡上字第1號
上  訴  人  乙○○
訴訟代理人  陳隆律師
複代理人    蕭智元律師
被上訴  人  甲○○
訴訟代理人  鄭秀珠律師
上列當事人間拆屋還地事件，上訴人對於中華民國99年1月25日
本院彰化簡易庭98年度彰再簡字第3號第一審判決提起上訴，經
本院於民國99年8月3日言詞辯論終結，茲判決如下：
    主    文
上訴駁回。
第二審訴訟費用新台幣捌仟壹佰元由上訴人負擔。
    事實及理由
一、本件被上訴人於民國98年5月21日起訴時係以發現未經斟酌
    之證物，即另案本院98年度彰簡字第154號案件中證人邱河
    順、邱義泉、邱丙寅、邱松森、邱火煌、李清水、楊樹根、
    梁宗堯、邱金鐘等九位之證詞，足以證明原確定判決所認定
    之事實並非真正，且經斟酌可受較有利益之裁判，主張有民
    事訴訟法第496條第1項第13款之再審事由存在提起本件再審
    之訴，嗣於起訴狀送達後98年8月5日於原審審理中，追加「
    彰化縣曲館與武館下冊（第455、456頁）水尾仔鳳鳴園（北
    管）」之著作物為證物，後於98年9月19日再追加「彰化媽
    祖信仰圈內的曲館（第181、182頁）彰化市水尾仔鳳鳴園」
    及「彰化市志下冊（第654、655頁）」等著作物為證物，主
    張亦符合民事訴訟法第496條第1項第13款所規定之再審事由
    ，此為訴訟標的之追加，惟上訴人於訴之追加無異議而為本
    案之言詞辯論，依民事訴訟法第二百五十五條第二項規定，
    依法視為已同意追加，並無不合，應予准許，合先敘明。
二、本件被上訴人於起訴及上訴審主張：
  (一)本案被上訴人與上訴人間請求遷讓房屋等事件，前經鈞院以
    97年度彰簡字第265號案件受理，並於97年7月22日判決並確
    定在案。原確定判決針對本案坐落彰化市○○○段第000-00
    00號土地上門牌號碼為彰化縣彰化市○○里○○○段301巷
    105號未辦保存登記之房屋（下稱系爭房屋），認定以：「
    經查並無任何稅籍資料，故無從認定出資起造人為何」、「
    系爭房屋確係李棟材所出資並發起興建者」及「縱使里民確
    有樂捐興建系爭房屋，亦屬捐贈之性質，而捐贈的對象為發
    起人李棟材，故不影響系爭房屋所有權之認定」云云，而判
    決被上訴人敗訴，並令應遷讓系爭房屋於上訴人。
  (二)惟被上訴人於98年5月中發現有未經斟酌之證物，且經斟酌
    可受較有利益之裁判，並可證實原確定判決前開認定，均非
    事實之證據：
    1.被上訴人於98年5月經第三人彰化縣彰化市永興社區發展
      協會（簡稱永興協會）告知，其已對上訴人乙○○提出遷
      讓房屋之起訴，並經鈞院98年彰簡字第154號於98年4 月
      底傳喚證人邱河順、邱義泉、邱丙寅、邱松森、邱火煌、
      李清水、楊樹根、梁宗堯、邱金鐘等九人到庭證述：「出
      資時，沒有贈與金錢或房子給里長李昧目的意思或協議」
      、「李昧目是里長，向我募資說要買土地及蓋曲館，要當
      作平時祭祀拜拜之用」、「當時李昧目做里長，之後再由
      他兒子李棟材做里長，做完里長應該交接但沒有辦理交接
      ，房子及土地當初都是當作公用使用，出資時是當時的村
      民都有出資」、「當時村民有提供土地出租給人養鴨子，
      出租的租金就拿來當作購買土地的資金使用」等語。依上
      開證人之證詞，顯可證實系爭房屋乃里長李昧目募資興建
      作為公用，而非原確定判決所認定之李棟材募資供己私用
      ，足見原確定判決認定系爭房屋確係李棟材所出資並發起
      興建者，均非事實。且依證人所述，當時募資，並無捐贈
      金錢或將建物贈與於里長李昧目之意思或協議，足證系爭
      房屋或捐贈款，並無捐贈於里長私人所有之意思或協議，
      亦證原確定判決認定縱使里民確有樂捐興建系爭房屋，亦
      屬捐贈之性質，而捐贈的對象為發起人李棟材，故不影響
      系爭房屋所有權之認定云云與事實有違。最高法院88台上
      字第634號裁判要旨明文記載：「若就再審原告所主張之
      事實，依其所表明證據，能否為有利之證明，仍須經調查
      者，即非所謂顯無再審理由。查原審既認依上訴人所表明
      之證據，及所提出之帳單影本暨聲明之人證，尚難定其真
      偽，倘欲判斷上訴人之陳述是否屬實，勢必深入調查，傳
      訊證人或鑑定帳單，始可為有利與否之認定云云，揆諸首
      揭說明，即非顯無再審理由之問題。乃原審竟認其為顯無
      再審理由，不經言詞辯論逕以判決駁回之，自屬違背法令
      。」，由上開最高法院裁判要旨觀之，於再審事件中，仍
      得援引人證為由，且法院仍應依法進行調查，以明事實。
      被上訴人於前案並不知悉證人邱河順、邱義泉、邱丙寅、
      邱松森、邱火煌、李清水、楊樹根、梁宗堯、邱金鐘等九
      人尚在世，因而未提出聲請。
    2.另被上訴人於98年8月初經第三人永興協會提供關於本案
      系爭建物創建過程之文獻資料即彰化縣曲館與武館下冊（
      86 年6月初版，出版者彰化縣立文化中心，主編林美容）
      ，該文獻資料記載本案系爭建物名為「彰化水尾里鳳鳴園
      」，第455、456頁明文記載：「鳳鳴園由王再興（歿，若
      還在世已一百多歲）創立於日治時代，王再興本身學絃及
      鼓，是受訪者王安南的堂兄，曾當過保正及南瑤宮新三媽
      會六庄聯合會的會長。最初有十多人參加，由村民集資購
      買傢俬，在王再興家練習。建館則是王安南二十幾歲時，
      館址在水尾庄九十八號，土地名義上屬於私人，實際上卻
      是大家出資合買的。館內奉祀祖師西秦王爺，後來又加奉
      觀音媽，每年六月二十四日拜西秦王爺，牆壁上懸掛一黑
      色黃底旗幟，上繡「彰化水尾里鳳鳴園」。鳳鳴園最早是
      由梨春園的「城先」來教過二館（共八個月），一館一萬
      多元，戰後崙仔平的炎先（王炎，大概是鳳儀園的人）也
      教過二館，王炎在五、六年前去世了；在二十多年前則由
      大媽館（即梨春園）的李江漢來教四個月，江漢先是彰化
      人，也過世十幾年了。以前師父都是晚上來教，教完就馬
      上回去，並未在庄內過夜。根據館內懸掛的先輩圖，教過
      的樂師計有蔣為續（諧音）、城先、夏比、王桂、王炎、
      李江漢。理事計有邱興、郭送、王祝、邱鎮、彭阿春、王
      加、王壽、游龍、梁羽、王再興、王復成、王池、李林日
      、許如漢、林江流。樂友計有王老大、王小景、王伯洲、
      周千、王登、王維昌、王明、邱水波、李庚辛、邱洋參、
      方贊、許金泉、黃添、林銅、黃木成、王英輝、賴松、王
      炳、曾火枝等十九人。鳳鳴園現有館員十四人，分別是：
      秋有，負責大鑼、鈔；李傳，大鑼、鈔；王延晶，吹嗩吶
      ；甲○○是頭手，負責喇叭、絃；黃英柳，絃、嗩吶；王
      煙青，絃；王安南，負責頭手鼓；王英波，二手鼓；王錦
      銘、邱阿立、黃木火、黃錦碧、李獻洲、王友蘭等都是鑼
      、鈔；目前由甲○○保管經費。以前請媽祖，鳳鳴園都是
      義務出陣，並義務幫忙村民的喜喪事，而作戲則請外面職
      業的戲班或別庄的子弟。現在則是本村村民隨其心意給「
      磧館錢」，迎娶新娘通常會給六千元至八千元，錢由大家
      平分，傢俬如果損壞則由館員樂捐來修補；若是別村的人
      來請出陣，娶新娘是隨意給，但是送葬則一個人六百元。
      以前曾至新港、水尾、十八庄等地出陣，現則至頂平庄、
      下店尾、竹圍、青埔、山寮等地。鳳鳴園不曾與人拚館，
      但曾幫過梨春園與人拚館，平時與梨春園會互調人手，因
      他們同屬南瑤宮老大媽會。現在六庄頭新三媽會的總理住
      在水尾庄，六庄頭係指水尾仔、西門口、崙仔平、平和厝
      、後港仔、磚仔。鳳鳴園目前無固定的練習場所，兩三
      年前在洪聰明家，目前是在黃文燦家。只排陣、對曲，無
      作戲。現在館內最年輕的是三十多歲的李獻州與黃景道，
      最近一次出陣是在一月二十日到坑仔內的太極寺」（民國
      八十年一月二十二日訪問王安南先生《七十六歲，現任館
      主》，陳怡妙採訪紀錄）等語，前開文獻初版日期為86年
      6月，往前推100年為民國前14年以上，即建館之時上訴人
      之父李棟材尚未出世，顯無起建或募款興建系爭房屋之可
      能。
    3.被上訴人於近日遍尋國家圖書出版品，除前呈之新證物外
      再發現彰化媽祖信仰圈內的曲館（86年5月出版，發行者
      ：台灣省文獻委員會，作者林美容）此文獻資料第181、
      182頁記載，本案系爭建物「彰化市水尾仔鳳鳴園」之興
      建過程及組織人員，其記載：「鳳鳴園是日據時代，由王
      再興創始的，王再興自己也學絃、鼓，是受訪者王安南的
      堂兄，他曾當過保正及南瑤宮新三媽會六庄聯合會的會長
      ，若在世的話，將近一百歲了。開始時有十多人參加，由
      村民集資購買傢俬，在王再興家練習。建館則是王安南二
      十幾歲時候的事了，館址在水尾庄九十八號，土地名義上
      屬於私人，實際上卻是大家出資合的。館內奉祀祖師西秦
      王爺，後來又加上觀音媽一起拜，每年六月二十四日拜西
      秦王爺，牆壁上懸掛一黑色黃底旗幟，上繡「彰化水尾里
      鳳鳴園」。鳳鳴園最早是由梨春園的城先來教過二館（共
      八個月），一館一萬多元，光復後由崙仔平的炎先（王炎
      ，大概是鳳儀園的人）來教，也是教二館，王炎在五、六
      年前去世了；在二十多年前則由大媽館（即梨春園）的李
      江漢來教四個月，江漢先是彰化人，也過世十幾年了。以
      前師父都是晚上來教，教完就馬上回去，並未在庄內過夜
      。根據館內懸掛的先輩圖，教過的樂師計有蔣為續（諧音
      ）、城先、夏比、王桂、王炎、李江漢。理事計有邱興、
      郭送、王祝、邱鎮、彭阿春、王加、王壽、游龍、梁羽、
      王再興、王復成、王池、李林日、許如漢、林江流。樂友
      計有王老大、王小景、王伯洲、周千、王登、王維昌、王
      明、邱水波、李庚辛、邱洋參、方贊、許金泉、黃添、林
      銅、黃木成、王英輝、賴松、王炳、曾火枝等十九人。鳳
      鳴園現有館員十四人，分別是：秋有，負責大鑼、鈔；李
      傳，大鑼、鈔；王延晶，吹嗩吶；甲○○是頭手，負責喇
      叭、絃；黃英柳，絃、嗩吶；王煙青，絃；王安南，負責
      頭手鼓；王英波，二手鼓；王錦銘、邱阿立、黃木火、黃
      錦碧、李獻洲、王友蘭等都是鑼、鈔；目前由甲○○保管
      經費。以前請媽祖，鳳鳴園都是義務出陣，而作戲則請外
      面職業的戲班或是別庄的子弟，村民的喜喪事也義務幫忙
      。現在則是本村村民隨其心意給「磧館錢」，迎新、娶新
      娘通常會給六千元至八千元，錢由大家平分，傢俬如果損
      壞則由館員樂捐來修補；若是別村的人來請出陣，娶新娘
      是隨意給，但是送葬則一個人六百元。以前曾至新港、水
      尾、十八庄等地出陣，現則至頂平庄、下店尾、竹圍、青
      埔、山寮等地。鳳鳴園不曾與人拚館，但曾幫過梨春園與
      人拚館，平時與梨春園會互調人手，因他們同屬南瑤宮老
      大媽會。現在六庄頭新三媽會的總理住在水尾庄，六庄頭
      係指水尾仔、西門口、崙仔平、平和厝、後港仔、磚仔
      。鳳鳴園目前無固定的練習場所，且演出只有排陣、對曲
      ，並未作戲。現在館內最年輕的三十多歲，是李獻州、黃
      景道，最近一次出陣是在一月二十日到坑仔內的太極寺。
      練習的地方目前是在黃文燦的家，兩三年前則在洪聰明家
      。」（民國八十年一月二十二日訪問王安南先生《七十六
      歲，現任館主》，陳怡妙採訪紀錄）等語。
    4.彰化市志（86年8月出版，出版者彰化市公所）文獻資料
      記載：「鳳鳴園分別擔任各庄頭迎媽祖時的駕前曲館」、
      本市北管曲館組織：「名稱十六鳳鳴園/地點水尾仔/創立時
      間日治時期/創建者王再興/目前狀態存」【資料來源：林
      美容（一九九四），〈彰化媽祖信仰圈內的曲館與武館〉
      ，《台灣文獻》，第四五卷第二期】等語。由上開新證物
      即「彰化媽祖信仰圈內的曲館」、「彰化市志」等文獻資
      料均可證實本案系爭門牌號碼為水尾庄98號建物確為「彰
      化水尾里鳳鳴園」，該建物之基地及建物均為水尾庄村民
      共同集資興建為「彰化水尾里鳳鳴園」曲館。且由上開文
      獻之記載，系爭「彰化水尾里鳳鳴園」於水尾庄村民集資
      購買土地及建館贈與「彰化水尾里鳳鳴園」時，「彰化水
      尾里鳳鳴園」即已有固定之館員組織及固定之經費，足見
      前案確定判決關於系爭建物之興建時間、興建人及所有權
      人之認定均與前開文獻之記載不符，實際佔有使用人確為
      「彰化水尾里鳳鳴園」，而非被上訴人，茲因該些證物均
      為前案確定判決未曾斟酌之證物，且經依法斟酌後，本案
      被上訴人顯可因而受較有利益之裁判。以上事實及認定，
      原審判決理由均已詳載，自屬適法，並無任何違法之處。
  (三)復查，再審案件審理期間，當事人如有新發現再審事由及新
    證據者，依法亦可追加提出，法律並無禁止之規定。詳查，
    本案被上訴人於原審歷次補提再審事由及相關證據，並分別
    陸續於98年5月21日提出98年彰簡字第154號筆錄、98年8月5
    日提出彰化縣曲管與武館圖書節錄影本、再證四樂捐芳名冊
    照片、98年9月19日提出彰化媽祖信仰圈內的曲館圖書節錄
    影本、彰化市志圖書節錄影本、感謝狀及感謝令旗照片及彰
    化市各屆里長名冊影本等證據，依法並無不合之處。況本案
    經原審依法進行證據調查後，亦已發現事實真相確為系爭建
    物乃水尾庄庄民共同出資興建，而非上訴人乙○○之父親李
    棟材興建，故李棟材確實並非系爭建物之原始取得人；另系
    爭建物也確實並非由被上訴人甲○○管理佔用，而係水尾庄
    庄民及鳳鳴園之非法人組織所管理佔用等事實。再被上訴人
    甲○○於20年12月24日出生，業已近80歲之高齡，識字不多
    ，視力退化，早已無法閱讀文書，故本件證物均係由第三人
    丙○○協助提供協助被上訴人，其中「彰化媽祖信仰圈內的
    曲館」及「彰化市志」均係在98年9月間由證人丙○○所提
    供，上開事實均經證人丙○○於99年5月11日到庭證稱，足
    見
    本件再審絕無違反民事訴訟法第500條第1、2項之規定。
  (四)另查，本案被上訴人於原審所提出之「彰化縣曲館與武館圖
    書」、「彰化媽祖信仰圈內的曲館」及「彰化市志」等，均
    為各自獨立之著作物，出版人、發行人及出版時間均不相同
    ，即使其中「彰化縣曲館與武館圖書」著作物之主編與「彰
    化媽祖信仰圈內的曲館」著作物之作者相同，內容近似，但
    仍屬各自獨立之著作物，更屬獨立之不同證物。又被上訴人
    於原審係主張「系爭建物並非上訴人所有」及「系爭建物並
    非被上訴人管理占有」之事實，故所有證物之提出本即係用
    以證明前開事實。因此被上訴人所提出之證物內容必屬相同
    或近似，萬不能僅以單項證物內容與他項證物內容相同或近
    似，即因之而排除他項獨立證物之使用。況查，民事訴訟法
    第496條第1項第13款規定「當事人發現未經斟酌之證物或得
    使用該證物者。但以如經斟酌可受較有利益之裁判者為限。
    」足見再審之聲請係著重在「未經斟酌或得使用之證物」，
    而非「未經斟酌或得使用之事實內容」。益證本件再審之聲
    請，被上訴人於原審所提出「彰化縣曲館與武館圖書」著作
    、「彰化媽祖信仰圈內的曲館」著作及「彰化市志」著作等
    三件證物，均有其各自獨立性，縱使內容相同或近似，亦無
    排除使用之規定。退萬步言之，縱本案兩造對「因假處分案
    件之聲請，被上訴人對本件彰化縣曲館與武館圖書著作證物
    知悉之時間」及「彰化縣曲館與武館圖書著作與彰化媽祖信
    仰圈內的曲館著作內容相近」等事實存有爭執，惟另件證物
    「彰化市志」確實係在98年9月間始由證人丙○○提出於被
    上訴人，並由被上訴人於98年9月9日向原審補充提出再審事
    由，足證本件再審之訴，顯屬合法且有理由。
  (五)再查，被上訴人於本件訴訟中始發現並提出之彰化媽祖信仰
    圈內的曲館圖書節錄、彰化市志圖書節錄等新證物，其載明
    鳳鳴園於日治時代即已成立，而此一藝術表演團體根據地之
    館址即為系爭房地之現址，且雖土地名義上屬於私人（即上
    訴人及其前手訴外人李棟材、李昧目），但實際上是庄民大
    家出資合買的，可知系爭房屋之原始起造人，並非大理石刻
    所示之李棟材，而係有出資之庄民全體。其復載明祭祀祖師
    西秦王爺，後來又加上觀音媽一起拜，由此亦可知該鳳鳴園
    之館址即系爭房地，係庄民用於祭拜神明，並供作敬神祭典
    時需表演出陣之鳳鳴園之根據地，足認系爭房地是用於庄民
    祭拜、聚會之信仰中心，則當初有出資之庄民全體之真意，
    應非係將該系爭房地無償贈與給土地名義人即上訴人及其前
    手訴外人李棟材、李昧目，而係出於公益目的，益加證明上
    述系爭房屋之原始起造人並非大理石刻所示之李棟材（大理
    石刻：為便利公家集會起見，水尾里長李棟材等發起興建鳳
    鳴園，遂於民國五十四年三月十二日落成兼典禮＼樂捐者芳
    名…。），且法院調查之證人李明晃、丙○○、方仁義、林
    楊清蓮、李雲盻、李吳玉梅及黃月等人之證述，也證實本件
    系爭水尾庄98號建物其起造人，亦非原確定判決認定系爭建
    物起造人是李棟材或大眾捐贈予李棟材，則本件上訴人顯無
    自李棟材處，因轉讓而取得系爭建物之權利。
  (六)另前開證人於本院98年度彰簡字第154號案件中更明白證述
    本件系爭水尾庄98號建物，確係村民募款興建，且其募款興
    建系爭建物之目的，是為了供水尾庄全庄村民共同使用，也
    無捐贈予李棟材之事實。又由該文獻新證物所載及證人陳述
    可知，被上訴人僅為鳳鳴園表演團體之一員，被上訴人亦僅
    負責保管經費及早晚上香祭拜之人，被上訴人並非系爭房屋
    之管理人，對於系爭建物內之物品非其所有，更無事實上之
    處分權，況本案系爭建物之門鎖鑰匙自始迄今均由建物附近
    之雜貨店保管，該雜貨店的老闆即證人丁○○○，又最初將
    鑰匙交付於該雜貨店，乃水尾庄全庄庄民共同之決定，上開
    事實經證人丁○○○於99年5月27日到庭證稱無訛，故上訴
    人於前案以被上訴人為被告訴請遷讓房屋應屬有誤，原不利
    於被上訴人之原確定判決依法應予廢棄，本案原審判決所為
    認定，自屬適法，並無任何違法之處。被上訴人於本院聲明
    ：1.上訴駁回；2.第二審訴訟費用由上訴人負擔。
三、上訴人則以：
  (一)按再審之訴，應於30日之不變期間內提起，其期間自判決確
    定時起算，判決於送達前確定者，自送達時起算；其再審之
    理由發生或知悉在後者，均自知悉時起算，民事訴訟法第50
    0條第1、2項定有明文。復按主張知悉再審理由在後，應就
    此知悉在後之事實，負舉證之責，最高法院30年度抗字第44
    3號判例可資參照。查被上訴人於原確定判決確定後30日始
    提起本件再審之訴，為被上訴人所不爭執，揆諸前揭最高法
    院判例，被上訴人自應就其知悉在後之事實負舉證責任。然
    被上訴人於原審並未提出任何證據以證明或釋明其知悉在後
    而未逾30日再審期間之事實，原判決竟稱「本院核諸再審原
    告於本件始發現並提出之彰化媽祖信仰圈的曲館圖書節錄、
    彰化市志圖書節錄等證物，認本件再審原告客觀上應已盡其
    知悉在後之舉證責任」云云，完全未說明其認定被上訴人發
    現所謂新證物即「彰化媽祖信仰圈的曲館」、「彰化市志」
    之時間所憑之證據為何，原判決竟認被上訴人已就遵守再審
    期間一節盡舉證責任云云，自有違誤，核先敘明。
  (二)被上訴人雖稱伊係分別於民國98年8月初及98年9月初才由證
    人丙○○告知未經前案確定判決斟酌之證物「彰化縣曲館與
    武館」、「彰化縣媽祖信仰圈內的曲館」、「彰化市志」，
    並聲請傳訊證人丙○○為證。而證人丙○○雖於本院證稱「
    彰化媽祖信仰圈內的曲館、彰化市志、彰化縣曲館與武館等
    三部文獻我看過，彰化縣曲館與武館這本書是我在98年8 月
    間於彰化縣文化局南北館所找到的叢書，另外兩本彰化媽祖
    信仰圈內曲館是我在98年9月間彰化市立圖書館找到的，彰
    化市志也是在98年9月間在彰化縣政府文化局三樓的縣史館
    找到的…」、「…這些資料找出來之後我沒有交給被上訴人
    ，彰化縣曲館與武館我提供給永興社區發展協會，永興社區
    發展協會有去告上訴人，另外兩本是我後來才再去各地找資
    料，我找了很多地方只有在彰化縣史館及市立圖書館才找到
    ，我這兩本資料沒有提供給任何人，被上訴人於再審案件後
    來有委託我去處理訴訟的事情，我有擔任訴訟代理人，一開
    始再審的事情提供資料不是我處理的，是委託鄭律師處理的
    ，後來訴訟當中被上訴人要我提供資料我才去找，找到彰化
    媽祖信仰圈內曲館及彰化市志，彰化縣曲館與武館是因為永
    興社區發展協會要提告，我才去找到的資料，那時候只找到
    這本，時間這麼久詳細日期忘記了，我剛才說的時間是記錯
    了。」、「（為何能確定彰化縣媽祖信仰圈內的曲館及彰化
    市志是在98年9月找到？）是在再審案件要開始訴訟之前找
    到的，再審訴訟的時間是在幾月我不知道，我只知道要去找
    資料，找到資料之後我就馬上送，我印象中我找到資料的時
    候這件再審案件應該已經在訴訟當中，我在永興社區發展協
    會有送壹份彰化縣曲館與武館資料時有跟鄭律師接洽過，在
    尋找媽祖圈內曲館、彰化市志等相關資料前我有與鄭律師討
    論過需要再找資料的事情，我才再去找…」、「（你是否在
    98年9月初提供彰化媽祖信仰圈內的曲館與彰化市志給被上
    訴人訴訟代理人？）是。鄭律師請我送到律師事務所，上開
    三本資料我沒有直接交給被上訴人本人過。」等語。惟依證
    人丙○○所述，彰化縣曲館與武館、彰化縣媽祖信仰圈內的
    曲館、彰化市志等證物均係伊所尋找，且證人丙○○曾擔任
    本件再審之訴訟代理人，亦有委任狀及原判決書附卷可參。
    上開證詞足見證人丙○○對於本案關切及參與甚深，其所為
    證言有偏頗可能，已難採信。又證人丙○○證稱其並未將彰
    化縣曲館與武館、彰化縣媽祖信仰圈內的曲館、彰化市志等
    證物交予被上訴人，而係將彰化縣曲館與武館交給永興社區
    發展協會，將彰化縣媽祖信仰圈內的曲館、彰化市志交給被
    上訴人訴訟代理人鄭秀珠律師，核與被上訴人原主張上訴人
    係分別於98年8、9月初才由證人丙○○告知有未經原審斟酌
    之證物彰化縣曲館與武館、彰化縣媽祖信仰圈內的曲館、彰
    化市志一節，亦有不符。且證人丙○○就發現彰化縣曲館與
    武館一書之時間，先稱係98年8月找到，後始改稱是因永興
    社區發展協會要提告，才去找到該本資料，前面所說的時間
    記錯了云云，而永興社區發展協會對於上訴人所提本院98年
    彰簡字第154號遷讓房屋事件，其起訴時間係98年3月9日，
    而永興社區發展協會於98年5月間該案審理中即已提出彰化
    縣曲館與武館一書，且本件被上訴人亦曾於98年5月22日對
    上訴人聲請假處分時提出彰化縣曲館與武館一書，足見證人
    丙○○稱彰化縣曲館與武館一書於98年8月間找到並交給永
    興社區發展協會一節，與事實不符，證人丙○○有故為虛偽
    陳述或時間記憶力不佳之情形。又證人丙○○就發現彰化縣
    媽祖信仰圈內的曲館、彰化市志之時間，先稱係98年9月間
    發現；後稱是在再審案件要開始訴訟之前找到的云云，而上
    訴人提起
    本件再審之時間係於98年5月21日，可見證人丙○○就發現
    彰化縣媽祖信仰圈內的曲館、彰化市志等證物之時間前後供
    述已有不符。且證人丙○○對於時間之記憶力有不佳之情形
    ，已如前述，衡諸常情，證人對於事件之先後順序應較事件
    發生之具體時間記憶較為深刻正確，因此證人丙○○所稱是
    在再審案件要開始訴訟之前找到彰化縣媽祖信仰圈內的曲館
    、彰化市志一節，應較其所稱係在98年9月間發現一節可採
    ，況證人丙○○既稱其並未將彰化縣媽祖信仰圈內的曲館、
    彰化市志交給被上訴人，則證人丙○○之證詞亦無法證明被
    上訴人在丙○○尋獲彰化縣媽祖信仰圈內的曲館、彰化市○
    ○○○道該證物之存在，是證人丙○○之立場既有偏頗之虞
    ，且其證詞矛盾，尚不足以證明被上訴人98年9月9日始提出
    彰化縣媽祖信仰圈內的曲館、彰化市志等物而未逾30日再審
    期間。
  (三)按文書證據係以其文書內容為證據方法，倘文書之作成者相
    同、內容相同，縱文書有數本或形式上有若干差異，仍應認
    該數文書實質上為同一文書證據。查被上訴人所提出之彰化
    媽祖信仰圈的曲館圖書一書之作者，與訴外人彰化縣彰化市
    永興社區發展協會於鈞院98年彰簡字第154號遷讓房屋事件
    及本件被上訴人於98年5月22日對上訴人聲請假處分時所提
    出之彰化縣曲館與武館一書之作者相同，且內容亦幾乎相同
    。本件被上訴人於98年5月22日對上訴人聲請假處分時所檢
    附之彰化縣曲館與武館，被上訴人於再審之訴審理中於98
    年9月9日提出之彰化媽祖信仰圈的曲館圖書，兩者形式上雖
    有不同，但文書作成者及內容既實質相同，自應以被上訴人
    初始知悉該文書內容時即98年5月22日，作為認定被上訴人
    提出實質上相同之彰化媽祖信仰圈的曲館圖書，是否逾30
    日再審期間之判斷時間點。則被上訴人於98年9月9日始提出
    之彰化媽祖信仰圈的曲館圖書，自已逾30日再審不變期間。
    原判決就此疏未斟酌，遽認被上訴人提出彰化媽祖信仰圈的
    曲館圖書未逾30日不變期間，亦有違誤。
  (四)復按當事人發現未經斟酌之證物或得使用該證物者，固得以
    再審之訴對確定終局判決聲明不服，但已如經斟酌可受較有
    利益之裁判者為限，民事訴訟法第496條第1項第13款定有明
    文。是當事人發現之心證物，如經斟酌，仍不足以動搖原確
    定判決之基礎者，不得具為本款所定之再審理由。本件原確
    定判決認定「李棟材為系爭房屋之原始起造人且有事實上之
    處分權，而由李棟財再贈與上訴人，上訴人對系爭房屋已取
    得管理處分之權利，並以存證信函終止借貸關係，而被上訴
    人對於持有系爭房屋之鑰匙並負責管理一事並不否認，現其
    佔有系爭房屋已無合法權源，上訴人請求被上訴人遷讓系爭
    房屋，即屬有據」等語。是原確定判決係以上訴人對於系爭
    房屋有事實上管理處分權而為上訴人勝訴，而非以系爭房屋
    坐落之土地係上訴人所有而為上訴人勝訴之判決。本件被上
    訴人提出之彰化媽祖信仰圈內的曲館圖書節錄記載「鳳鳴園
    是日據時代，由王再興創始的…建館則是在王安南二十幾歲
    的時候的事了，館址在水屋庄九十八號，土地名義屬於私人
    ，實際上卻是大家出資合買的。館內奉祀祖師西秦王爺…」
    等語，充其量僅能證明系爭房屋坐落之土地係大家出資合買
    的之事實（上訴人仍否認），及鳳鳴園之館址係在水尾庄98
    號即系爭建物，惟房屋與土地係分別獨立之不動產，且鳳鳴
    館館址所在並無法認定該館即為建物所有人，故上開記載並
    無法證明坐落彰化市○○○段第000-0000號土地上門牌號碼
    為彰化縣彰化市○○里○○○段301巷105號未辦保存登記之
    房屋係大家出資合建的之事實。是形式上並無法推翻原確定
    判決認定李棟材為系爭房屋之原始起造人且有事實上之處分
    權之事實，縱經斟酌，被上訴人亦無法因此受較有利益之裁
    判，自與民事訴訟法第496條第1項第13款之要件有間。又依
    彰化市志圖書節錄記載「…鳳鳴園…分別任各庄頭迎媽祖時
    的駕前曲館」、「十六、鳳鳴園/地點水尾仔/創立時間日治
    時期/創建者王再興/目前狀態存…」等，形式上亦無法推翻
    原確定判決認定李棟材為系爭房屋之原始起造人且有事實上
    之處分權之事實，縱經斟酌被上訴人亦無法受較有利益之裁
    判，自與民事訴訟法第496條第1項第13款之要件有間。
  (五)再按民事訴訟法第496條第1項第13款所謂當事人發見未經斟
    酌之證物，係指前訴訟程式事實審之言詞辯論終結前已存在
    之證物，因當事人不知有此，致未經斟酌，現始知之者而言
    。若在前訴訟程式事實審言詞辯論終結前，尚未存在之證物
    ，本無所謂發見，自不得以之為再審理由，最高法院29 年
    度上字第1005號判例可資參照。被上訴人所提之本院98年度
    彰簡字第154號筆錄，係98年4月28日之言詞辯論筆錄，亦即
    該筆錄作成之時間為98年4月28日，在於本件原確定判決言
    詞辯論終結前，該案之9位證人筆錄於本件原確定判決前既
    未存在，自與民事訴訟法第496條第1項第13款所謂當事人發
    見未經斟酌證物之要件。
  (六)另被上訴人所提大理石刻照片於原確定判決事件中即曾提出
    ，自非民事訴訟法第496條第1項第13款所謂未經斟酌之證物
    。且被上訴人自承該大理石刻係在系爭建築物側門內面，門
    一打開就可以看到，是被上訴人於原確定判決言詞辯論終結
    前，即可得知該證物之存在，亦不符合民事訴訟法第496 條
    第1項第13款所謂當事人發見未經斟酌證物之要件有間。
  (七)綜上所述，本件被上訴人再審之訴，為不合法，應依民事訴
    訟法第502條第1項予以駁回。原判決之認事用法，均有違誤
    等語置辯。原審為上訴人部分敗訴判決（即本院97年度彰簡
    字第265號不利於被上訴人之部份），上訴人於本院聲明：
    1.原判決廢棄；2.被上訴人第一審再審之訴駁回；3.第一、
    二審訴訟費用由被上訴人負擔。
四、按民事訴訟法第四百九十二條第一項第十一款（即現行民事
    訴訟法第496條第1項第13款）所謂發見或得使用未經斟酌之
    證物，係指在前訴訟程序中該證物已存在，而為當事人所不
    知或不得使用，今始知悉或始得使用者而言；又民事訴訟法
    第四百九十二條第十一款所謂證物，不包含證人在內，觀同
    法第四百二十八條將證物與證人對稱自明，故發見新證人不
    足為再審理由（最高法院29年上字第696號判例參照）。本
    件被上訴人主張以其於98年5月經第三人永興協會告知其對
    上訴人乙○○提出遷讓房屋之訴訟，經鈞院98年彰簡字第
    154號於98年4月28日傳喚證人邱河順、邱義泉、邱丙寅、邱
    松森、邱火煌、李清水、楊樹根、梁宗堯、邱金鐘等九人到
    庭作證，該九人之證詞可證系爭房屋乃里長李昧目募資興建
    作為公用，原確定判決所認定之事實均非真正云云，惟上開
    證人係於98年4月28日始經他案傳喚而作成言詞辯論筆錄，
    是該等證人之證詞均在97年7月22日原確定判決以後才出現
    ，即於前訴訟程序終結前並未存在，自與在前訴訟中原已存
    在未經斟酌而今始發見或得使用之證物不相符，縱令各該證
    詞如經斟酌可受較有利益之裁判，殊與前述法條規定不合，
    且民事訴訟法第496條第1項第13款規定之證物，並不包括證
    人在內，被上訴人自不得據以提起再審之訴。
五、又本件被上訴人起訴後於98年8月5日追加彰化縣曲館與武館
    下冊（86年6月初版，出版者彰化縣立文化中心，主編林美
    容）第455、456頁「彰化水尾里鳳鳴園」之文字著作為證物
    提起本件再審之訴，依民事訴訟法第500條第1項及第2項之
    規定：再審之訴應於三十日之不變期間內提起，前項期間自
    判決確定時起算，但再審之理由知悉在後者，自知悉時起算
    ，被上訴人就主張此一再審事由係知悉在後，其自知悉時起
    算未逾三十日之不變期間，應負舉證之責任。經查，被上訴
    人於98年5月25日曾向本院聲請假處分，請求禁止上訴人拆
    除、毀損坐落彰化市○○○段第000-0000號土地上即門牌號
    碼彰化縣彰化市○○里○○○段301巷105號未辦保存登記之
    房屋，理由為被上訴人於98年5月經第三人永興協會告知，
    其已對上訴人乙○○提出遷讓房屋之訴訟，並經鈞院98年彰
    簡字第154號於98年4月底傳喚證人邱河順、邱義泉、邱丙寅
    、邱松森、邱火煌、李清水、楊樹根、梁宗堯、邱金鐘等九
    人到庭證實原確定判決所認定之事實均非真正，並提出彰化
    縣立文化中心出版之彰化縣曲館與武館下冊（主編林美容）
    第455、456頁「彰化水尾里鳳鳴園（北管）」此一文字著作
    為證物，經本院以98年度彰簡字第7號裁定准予假處分確定
    在案等情，業經調取該假處分事件卷宗核閱屬實，因此彰化
    縣立文化中心出版之彰化縣曲館與武館下冊（主編林美容）
    第455、456頁「彰化水尾里鳳鳴園（北管）」此一文字著作
    ，被上訴人最遲於98年5月21日即已知悉，然被上訴人迄至
    98年8月5日始以發現此一證物為由追加再審之訴訟標的，顯
    已逾三十日之不變期間，依上開規定自於法未合，被上訴人
    據此一著作物提起本件再審之訴實不合法。
六、另查，被上訴人於98年9月19日再追加「彰化媽祖信仰圈內
    的曲館（發行者台灣省文獻委員會，作者林美容，86年5月
    出版）第181、182頁：彰化市水尾仔鳳鳴園」及「彰化市志
    下冊（出版者彰化市公所，主撰人為周國屏、羅啟宏、楊貴
    三、劉漢奎、陳熙揚、林登秋、何猷賓、連惠珠、廖葆禎、
    鄭華、周士堯等，86年8月出版）第654、655頁：鳳鳴園」
    等著作為證物提起本件再審訴訟，上開二本著作均係證人丙
    ○○於98年9月間依序於彰化市立圖書館及彰化縣政府文化
    局三樓縣史館尋得後告知被上訴人一節，業經證人丙○○到
    庭證述屬實，蓋此二本著作之書名、出版者、發行人與「彰
    化縣曲館與武館下冊」此一書籍均非相同，縱內容有部份相
    似度甚高，仍屬不同之著作物，難認三者屬同一證物，因此
    彰化媽祖信仰圈內的曲館及彰化市志下冊等著作物，應屬於
    民事訴訟法第496條第1項第13款所謂發現未經斟酌之證物無
    訛，且依「彰化媽祖信仰圈內的曲館」第181、182頁關於「
    彰化市水尾仔鳳鳴園」之敘述為「鳳鳴園是日據時代，由王
    再興創始的，王再興自己也學絃、鼓，是受訪者王安南的堂
    兄，他曾當過保正及南瑤宮新三媽會六庄聯合會的會長，若
    在世的話，將近一百歲了。開始時有十多人參加，由村民集
    資購買傢俬，在王再興家練習。建館則是王安南二十幾歲時
    候的事了，館址在水尾庄九十八號，土地名義上屬於私人，
    實際上卻是大家出資合的。館內奉祀祖師西秦王爺，後來又
    加上觀音媽一起拜，每年六月二十四日拜西秦王爺，牆壁上
    懸掛一黑色黃底旗幟，上繡「彰化水尾里鳳鳴園」。鳳鳴園
    最早是由梨春園的城先來教過二館（共八個月），一館一萬
    多元，光復後由崙仔平的炎先（王炎，大概是鳳儀園的人）
    來教，也是教二館，王炎在五、六年前去世了；在二十多年
    前則由大媽館（即梨春園）的李江漢來教四個月，江漢先是
    彰化人，也過世十幾年了。以前師父都是晚上來教，教完就
    馬上回去，並未在庄內過夜。根據館內懸掛的先輩圖，教過
    的樂師計有蔣為續（諧音）、城先、夏比、王桂、王炎、李
    江漢。理事計有邱興、郭送、王祝、邱鎮、彭阿春、王加、
    王壽、游龍、梁羽、王再興、王復成、王池、李林日、許如
    漢、林江流。樂友計有王老大、王小景、王伯洲、周千、王
    登、王維昌、王明、邱水波、李庚辛、邱洋參、方贊、許金
    泉、黃添、林銅、黃木成、王英輝、賴松、王炳、曾火枝等
    十九人。鳳鳴園現有館員十四人，分別是：秋有，負責大鑼
    、鈔；李傳，大鑼、鈔；王延晶，吹嗩吶；甲○○是頭手，
    負責喇叭、絃；黃英柳，絃、嗩吶；王煙青，絃；王安南，
    負責頭手鼓；王英波，二手鼓；王錦銘、邱阿立、黃木火、
    黃錦碧、李獻洲、王友蘭等都是鑼、鈔；目前由甲○○保管
    經費。以前請媽祖，鳳鳴園都是義務出陣，而作戲則請外面
    職業的戲班或是別庄的子弟，村民的喜喪事也義務幫忙。現
    在則是本村村民隨其心意給「磧館錢」，迎新、娶新娘通常
    會給六千元至八千元，錢由大家平分，傢俬如果損壞則由館
    員樂捐來修補；若是別村的人來請出陣，娶新娘是隨意給，
    但是送葬則一個人六百元。以前曾至新港、水尾、十八庄等
    地出陣，現則至頂平庄、下店尾、竹圍、青埔、山寮等地。
    鳳鳴園不曾與人拚館，但曾幫過梨春園與人拚館，平時與梨
    春園會互調人手，因他們同屬南瑤宮老大媽會。現在六庄頭
    新三媽會的總理住在水尾庄，六庄頭係指水尾仔、西門口、
    崙仔平、平和厝、後港仔、磚仔。鳳鳴園目前無固定的練
    習場所，且演出只有排陣、對曲，並未作戲。現在館內最年
    輕的三十多歲，是李獻州、黃景道，最近一次出陣是在一月
    二十日到坑仔內的太極寺。練習的地方目前是在黃文燦的家
    ，兩三年前則在洪聰明家。」等語，另彰化市志亦提及鳳鳴
    園為彰化市之曲館，地點在水尾仔、創立時間為日治時期、
    創建者王再興、目前狀態存、為新三媽駕前曲館等語，與上
    開彰化媽祖信仰圈內的曲館第181、182頁關於「彰化市水尾
    仔鳳鳴園」之敘述尚屬相符，是依上開二本著作之內容足認
    該證物如經斟酌，可使被上訴人受較有利益之裁判，堪認已
    具備民事訴訟法第496條第1項第13款法定再審之要件，故本
    件被上訴人再審之訴有再審理由，本院應就前案確定判決已
    終結之訴訟再為審判。
七、經查，前案本院97年度彰簡字第265號拆屋還地事件，上訴
    人起訴(一)先位之訴部份主張：坐落彰化市○○○段第000-00
    00號土地登記為上訴人所有，土地上門牌號碼彰化縣彰化市
    磚里水尾一段301巷105號未辦保存登記之房屋，因無稅籍
    登記資料，無從據以認定出資起造人為何人，被上訴人占有
    使用上開房屋對該房屋自有事實上處分權，被上訴人無任何
    正當權源占有使用上訴人之上開土地，依民法第767條基於
    物上請求權之規定，請求被上訴人拆屋還地；(二)備位之訴部
    份主張：上開建物為上訴人之父李棟材所興建，李棟材業將
    該房屋之所有權轉讓與上訴人，被上訴人無任何正當權源占
    有使用系爭建物，上訴人依據民法第767條基於物上請求權
    之規定，請求被上訴人遷讓房屋云云。(一)先位之訴部份：按
    房屋之拆除為一種事實上之處分行為，是未經辦理所有權第
    一次登記之建物，須有事實上之處分權者，始得予以拆除。
    因此如非該建物之原始起造人，或經原始起造人讓與事實上
    處分權並為移交者，對該建物並無事實上處分之權利，自無
    從命其拆除該建物。本件上訴人既自承無法證明系爭建物為
    何人所出資興建，則該建物之原始起造人即所有權人不明，
    縱使被上訴人有占用系爭建物之情事，亦無從認定被上訴人
    係經由所有權人之讓與而取得該建物之事實上處分權並占用
    ，故難認被上訴人對該建物有事實上處分之權利存在，因此
    上訴人請求命被上訴人拆除該建物自屬無據。(二)備位之訴部
    份：上訴人主張系爭建物為其父李棟材所興建，其父並將該
    房屋所有權讓與予伊等語縱屬為真，惟按不動產物權依法律
    行為而取的者，非經登記不生效力，為民法第七百五十八條
    所明定。此項規定，並不因不動產為違章建築而有例外（本
    院六十二年台上字第二四一四號判例參照），系爭房屋既未
    辦理建物所有權第一次登記，上訴人之父並未將所有權移轉
    登記於上訴人，則上訴人尚未取得系爭房屋之所有權甚明，
    上訴人自無從本於所有權之作用請求被上訴人遷讓系爭房屋
    ，是上訴人此部份之請求復無理由。
八、綜上所述，上訴人既自承無法證明系爭建物為何人所出資興
    建，則被上訴人即非建物之所有權人，且被上訴人亦未自原
    始起造人受讓該建物事實上之處分權，因此上訴人先位之訴
    部分請求被上訴人拆除該建物返還土地顯屬無據，又上訴人
    並未取得系爭建物之所有權，其備位之訴部分依據民法第
    767條本於所有權之作用請求上訴人遷讓房屋亦於法不合。
    從而，上訴人先位之訴及備位之訴均無理由，不能准許。原
    審為上訴人敗訴之判決，理由雖有不同，但結論並無二致，
    上訴意旨摘原判決不當，求予廢棄改判，為無理由，應予駁
    回。
九、據上論結，本件上訴為無理由，依民事訴訟法第436條之1第
    3 項、第449條第1項、第2項、第78條，判決如主文。
中    華    民    國    99    年     8    月    17    日
                  民事第一庭    審判長   康弼周
                                法  官   施坤樹
                                法  官   黃倩玲
以上正本係照原本作成。
不得上訴
中    華    民    國    99    年     8    月    17    日
                                書記官  黃幼華

司法院資訊處製作；財團法人民間司法改革基金會備份。
